臺灣高等法院民事判決　　　　　　　 93年度智上易字第15號
上　訴　人　乙○○
訴訟代理人　吳中仁律師
被上訴　人　乖乖股份有限公司
法定代理人　廖明輝
被上訴　人　甲○○
共　　　同
訴訟代理人　蘇文生律師
上列當事人間侵權行為損害賠償事件，上訴人對於中華民國93年
9月1日臺灣桃園地方法院92年度智字第12號第一審判決提起上訴
，經本院於94年3月16日言詞辯論終結，判決如下：
    主  文
上訴駁回。
第二審訴訟費用由上訴人負擔。
    事  實  及  理  由
一、上訴人起訴主張：被上訴人乖乖股份有限公司（下稱乖乖公
    司）曾於89年間向訴外人盟傑開發實業有限公司（下稱盟傑
    公司）訂購由時任負責人之伊所創作之美術著作芭比系列項
    鍊相框立體紙製品（下稱系爭相框）計三類860,00 0件，竟
    於92年間，未經伊同意而委託訴外人元億實業有限公司（下
    稱元億公司）重製系爭相框，致損害伊之著作權。乖乖公司
    雖稱其於86年間曾使用與系爭相框結構相同之相框，惟兩者
    在扣合方式、相片放置方法及穩定性均有不同，而心型、花
    瓣圖案固為普通型，然業經伊以獨特之手法，表現個人獨立
    之創作風格，即具原創性，不失為著作權法保護之美術著作
    。另系爭相框係由伊創作，經伊繪製相框之圖案、造型及結
    構組合之平面圖形，再交由乖乖公司製成圖檔，而非由伊與
    乖乖公司共同出資創作。乖乖公司擅自重製，亦未註明伊姓
    名，除侵害伊之著作財產權外，亦侵害伊之著作人格權。被
    上訴人甲○○為乖乖公司之負責人，其於執行販售業務時，
    違反著作權法之規定侵害伊著作權。爰依侵權行為、著作權
    法第88條第1、3項、公司法第23條第2項之規定請求：(一)被
    上訴人應連帶給付新臺幣（下同）1,000,000元及自起訴狀
    繕本送達翌日起至清償日止，按年息百分之五計算之利息；
    (二)被上訴人應連帶將本判決全文以八號字體登載於中國時報
    、經濟日報第一版各一日；(三)願供擔保請准宣告假執行等情
    。被上訴人於原審以：上訴人並非系爭相框之著作人，且系
    爭相框係立體之紙製品，係常見之心型、花型或星型等構圖
    拼湊而成，並以機器、模具製作之實用產品，難謂有原創性
    。相框之框架屬專利權之範疇，非著作權法保護之對象。至
    於系爭相框上印製「Barbie」字樣及花朵、高跟鞋、服飾及
    提帶等圖案，係伊公司向訴外人香港美泰有限公司取得授權
    而使用，與本件無關。另系爭相框係被上訴人乖乖公司於88
    年10月29日以電腦繪製相框平面圖形交付盟傑公司生產，並
    載有「乖乖股份有限公司」名稱及結案日期「1999/10/29」
    ，則依著作權法第13條第1、2項規定，乖乖公司被推定為系
    爭圖形著作之著作人，著作完成時間為88年10月29日。上訴
    人雖提出其所稱之設計原稿草圖十紙，惟草圖與實際相框之
    圖形仍有差異，且並無創作人及創作時間之記載，又未曾以
    通常方式公開發表或表示著作人，尚不足認上訴人係原始創
    作人。縱認上訴人為著作人，其因擔任盟傑公司負責人職務
    而使用公司資源完成之創作，則該著作財產權應屬盟傑公司
    所有，被上訴人乖乖公司出資聘請盟傑公司共同創作，為共
    同創作人或出資人，亦屬有權使用，無侵害上訴人之權利。
    縱認被上訴人乖乖公司侵害上訴人之著作財產權，惟並未侵
    害著作人格權，僅為金錢補償即足彌補；縱認有登報必要，
    上訴人請求登載兩大報之頭版，亦超過必要程度。另被上訴
    人甲○○雖為伊公司之負責人，惟並未參與系爭相框之銷售
    ，自無侵權行為可言等語，資為抗辯。
二、原審駁回上訴人之全部請求，上訴人提起第二審上訴，係以
    ：(一)系爭相框應屬著作權法第5條第1項第4款之「美術著作
    」，具有原創性：伊本於自己獨立之思維、智巧、技術而完
    成系爭相框，用色鮮明，相框上花朵、花瓣之形狀、線條，
    明暗，配合獨特之造型設計，係以獨特手法表現個人風格，
    有原創性，不因其兼具實用性得以量產，而否認其非著作權
    法保護之客體。系爭相框之創作，經伊與被上訴人乖乖公司
    企劃人員討論多時並修改後始完成定稿，被上訴人於訂購首
    批864,000件後，再向訴外人元億公司增訂960,000件繼續在
    市場推出，益足證明系爭作品確具創作性。(二)伊為系爭相框
    著作之著作權人：依證人黃子苪證述：「當初被上訴人交予
    上訴人者僅有項鍊部分，並沒有提供相框」云云，足見系爭
    相框確由被上訴人乖乖公司委託伊設計開發完成。(三)被上訴
    人並非出資人，伊亦非盟傑公司之受僱人，本件無著作權法
    第11、12條規定適用。(四)被上訴人乖乖公司明知系爭著作人
    格權、財產權均屬伊所有，竟於92年間未經伊同意，另行委
    託元億公司產製相同或類似系爭相框之產品，供其搭配「芭
    比軟糖」商品販售圖利，被上訴人甲○○為乖乖公司行為時
    之負責人，係於執行乖乖公司販售業務時違反著作權法規定
    ，致伊受有損害，應依公司法第23條第2項規定與被上訴人
    乖乖公司連帶負賠償之責。被上訴人重製伊之著作物三件，
    惡性重大，且推斷被上訴人乖乖公司與元億公司間之交易數
    量至少960,000件，故伊依著作權法第88條第1、3項規定請
    求被上訴人賠償1,000,000元，應屬相當。(五)被上訴人乖乖
    公司重製伊之系爭相框著作，於重製時未註明伊之姓名，顯
    亦侵害伊之著作姓名表示權，則伊依著作權法第89條規定，
    請求被上訴人刊登新聞紙，自屬有據等為由，請求判令：
    (一)原判決廢棄。(二)被上訴人應連帶給付上訴人1,000,000 元
    ，及自起訴狀繕本送達翌日起至清償日止按年息5%計算之利
    息。(三)被上訴人應連帶將本判決全文登載於經濟日報第一版
    一日。(四)願供擔保請准宣告假執行。
    被上訴人則以：(一)系爭相框不論係平面圖形、手樣或立體紙
    製品，均非著作權法中之「美術著作」或「圖形著作」：上
    訴人未指出享有著作權者，究係相框外型之平面圖形，抑或
    其所稱手樣或經機器模具生產出之立體紙製品，縱認盟傑公
    司有提供手樣，惟卷附刀模圖之系爭相框造型為黑白圖形，
    並無顏色、線條及明暗對比，顯非美術著作。而相框造型僅
    係將被上訴人提供予盟傑公司之項鍊（原有心型、花瓣）圖
    形放大，加上背面支架及扣合結構（此部分屬專利範圍），
    其中之心型、花瓣均係普通、簡單之造型，不具原創性。至
    於系爭相框紙製品，係將平面刀模圖以機器、模具印製於紙
    板上，再加以切割，係實用物品，非屬美術工藝品。(二)上訴
    人未提出系爭相框著作之原件或創作過程資料，草圖上亦無
    創作人及創作時間之記載，不足證明系相框造型係上訴人所
    創作。退步縱認系爭相框乃上訴人創作，惟89年間受被上訴
    人乖乖公司委託設計製造者乃盟傑公司，則著作權人應為盟
    傑公司，亦非上訴人。(三)上訴人自承被上訴人乖乖公司之職
    員張凌靜、黃子芮有參與創作討論，則被上訴人乖乖公司為
    上訴人主張系爭美術著作之共同著作人，亦享有著作權。(四)
    被上訴人乖乖公司於92年間委託元億公司產製系爭相框，並
    未侵害上訴人之著作權，且被上訴人乖乖公司向元億公司訂
    購系爭相框之數量為480,000 件，就相框組中之紙製相框部
    分單價僅0.29元，上訴人不得以整組售價或成本來計算損害
    額。況被上訴人將系爭相框係附於芭比軟糖中作為贈品，就
    該贈品並無任何收益；退步縱認上訴人受有損害，亦僅有元
    億公司銷售系爭相框所得之利潤9,000 元，以金錢賠償已足
    ，若登報則超過必要程度。(五)本件簽字核准被上訴人乖乖公
    司向元億公司產製系爭相框者，並非被上訴人甲○○，廖金
    洪自毋庸負賠償之責，爰請求判決駁回上訴。
三、經查：被上訴人乖乖公司於89年元月間向訴外人盟傑公司訂
    購芭比系列之相框立體紙製品三類共計864,000 件；嗣於九
    十二年間，被上訴人乖乖公司亦委託訴外人元億公司製作系
    爭芭比系列之相框立體紙製品三類等情，業據上訴人提出被
    上訴人乖乖公司向盟傑公司訂購之訂購單一紙、盟傑公司及
    元億公司產製之系爭芭比系列相框立體紙製品之對照相片影
    本（原審卷第9至12頁）、實體產品（本院證物外放）為證
    ，並為被上訴人所不爭執，應堪信為真實。
四、細繹兩造攻防內容，可知本件重要爭點在於：(一)系爭芭比系
    列相框立體紙製品三件是否具有原創性，而為著作權法保護
    之美術著作？上訴人是否即為著作權人？(二)上訴人主張：被
    上訴人委請元億公司產製系爭芭比系列相框，為侵害著作權
    之行為，有無理由？若有，上訴人請求被上訴人賠償
    1000,000 元及於報紙上刊登道歉啟事，有無理由？等節，
    茲分別論述之。
五、系爭芭比系列相框立體紙製品三件是否具有原創性，而為著
    作權法保護之美術著作？上訴人是否為著作權人？
  (一)按「美術著作」為著作權法第5條第1項第4款規定之著作，
    所謂「著作」依同法第3條第1項第1款規定：係指屬於文學
    、科學、藝術或其他範圍之創作，是必具有原創性之精神上
    創作，且足以表現創作者之個性或獨特性之程度者，始享有
    著作權，受到著作權法之保護。易言之，著作權法所保護之
    著作，必需具備「原創性之人類精神上創作」（獨立創作，
    即原始性）與「足以表現創作者之個性或獨特性之程度」（
    即創意性）二要件，以免著作權法之保護範圍過於浮濫，致
    使社會上一般人動輒得咎。有關美術創作之例示內容，依內
    政部81年6月10日台（81）內著字第814002號公告，包括繪
    畫、版畫、漫畫、連環圖（卡通）、素描、法書（書法）字
    型繪畫、雕塑、美術工藝品及其他之美術著作。
  (二)系爭芭比系列相框立體紙製品三件，是否具有原創性？茲分
    別就原始性及創意性探討：
    1.原始性（獨立創作）：
      上訴人主張：系爭芭比相框之立體紙製品三件，係由伊獨
      立繪製相框圖案、造型及扣合結構之平面圖形，交由被上
      訴人之人員張凌靜，以供製成電子圖檔一節，固據提出設
      計原稿草圖十紙影本為憑（原審卷第68至83頁），惟為被
      上訴人所否認，自應由上訴人負舉證責任。經查：
      (1)於89年元月間，被上訴人乖乖公司提供可愛芭比之項鍊
        予訴外人盟傑公司，向盟傑公司訂購可供包裝項鍊之相
        框立體紙製品，價款包括產品開發、項鍊、相框、包裝
        材料、包裝及運送費用等在內，並未區分各項費用，包
        含從頭到尾完成之所有費用，此有上訴人提出之訂購單
        可憑（原審卷第9頁），並據證人即當時被上訴人乖乖
        公司之企劃人員黃子芮證陳明確（原審卷第302、303頁
        ）。可知：被上訴人乖乖公司與盟傑公司間之契約係承
        攬兼具買賣性質，乖乖公司給付之價款實係包括盟傑公
        司設計、提供各項材料、製作及包裝等費用在內，並未
        另計設計費用。而上訴人當時係本於盟傑公司之業務實
        際負責人身分，而非基於個人地位參與相框部分設計事
        項之討論，縱認相框部分確屬著作，而有任何權利者，
        亦應屬於盟傑公司所有，而非上訴人。
      (2)次查卷附上訴人提出之設計原稿草圖，其上並無註記日
        期及創作人姓名，已難證明係由上訴人所創作及創作時
        間。況草圖中所繪，僅以線條勾勒相框之外形及花朵、
        葉片之圖形，並無著色、明暗等美術技巧之表現，已難
        認為乃系爭芭比相框之創作原件。上訴人主張：伊已將
        著色後之原件交付被上訴人乖乖公司，乖乖公司始得依
        原件進而製作電子圖檔一節，雖為被上訴人乖乖公司所
        否認，惟據證人即該時為被上訴人乖乖公司之企劃人員
        黃子芮證稱：「我拿項鍊給盟傑，企劃希望他除了塑膠
        套之外，還作一個紙的部分把他包裝起來，盟傑事後有
        將包好的東西包括相框交被告表示意見」、「（問：證
        人所述盟傑將包好的東西，交被告表示意見，紙製部分
        是否已經有相框的形式？）答：當時尚非相框的形式，
        當時紙製品是什麼樣式，我已經記不起來」、「（問：
        相框的原件或手樣，證人是否有見過？）答：應該是有
        ，但是由被告企劃主導」等語（原審卷第330、3311 頁
        ）；輔參酌上訴人自承：伊與被上訴人之人員有參與討
        論（原審卷第213頁，本院卷(一)第105頁）等情，可見：
        本件係由上訴人與被上訴人之企劃人員共同討論出相框
        之形式，雖盟傑公司有交付相框原件之情，惟並非上訴
        人所獨立創作之情亦堪認定。是卷附上訴人提出之設計
        原稿草圖，尚不足證明系爭芭比系列之相框平面圖係由
        上訴人獨立創作之事實。
    2.創意性：
      (1)按美術著作，係以描繪、著色、書寫、雕刻、塑形等平
        面或立體之美術技巧表達藝術，以美感特徵表現思想或
        感情之創作。
      (2)查系爭相框有心型、五朵花瓣型及長方型等三種外形，
        實係眾所習知之固定構圖；另相框部分雖有花朵、葉片
        之圖案，亦僅單純表現一般既存之花瓣、葉片特徵，則
        上開習知之固定形狀構圖與一般花瓣、葉片特徵拼湊而
        成之圖案，並無任何個別、獨特之美術技巧表現可言，
        自難認為具有創意性。
      (3)參酌卷附上訴人提出之設計原稿草圖，其上並無著色、
        以明暗手法表現美感，而係以註記代號之方式繪出花朵
        、葉片，上訴人亦不否認該設計平面圖旨在供被上訴人
        乖乖公司製作電子圖檔之情，可見：上訴人係於平面圖
        形上註記代號之方式，意在藉由電腦程式設計繪製成圖
        ，即於電腦鍵盤上按鍵或以操作滑鼠之方式將設計概念
        藉由電腦繪製成平面圖，該繪畫行為既由機器完成，自
        無描繪、著色等美術技巧之表現，而按鍵、操作滑鼠之
        動作並非屬於美術技巧之範疇。
      (4)上訴人另雖辯稱：系爭芭比系列相框立體紙製品之扣合
        方式，及相片之放置方法、穩定性等，均係伊以獨特手
        法表現創意云云。惟有關系爭芭比系列相框立體紙製品
        之扣合方式，並非表現美術技巧或美感，縱有扣合方式
        、相片放置穩定之特殊性，要僅屬相框立體紙製品之技
        術或產品使用價值之具體化，如具備新穎性，應歸入專
        利權保護之範圍，非屬著作權法中美術著作之保護範圍
        ，是上訴人執此稱為具有美術著作之原創性，顯有誤解
        。
      (5)再觀察上訴人庭呈之系爭芭比系列相框之立體紙製品三
        件（本審證物，外放），均係以機器、模具將平面圖印
        製於紙板上，再加以切割而成，此為兩造不爭之事實，
        雖美術著作包括立體之紙製工藝品，然系爭芭比系列相
        框既係依機器、模具將平面圖形印製於紙板再加以切割
        而成，尚難謂有表現美感之美術技巧存在，而僅係依平
        面圖形所製成之實用物。
    3.依上所陳，上訴人提出之設計草圖尚難認為係伊個人獨立
      創作完成系爭芭比相框，且系爭芭比系列相鍊相框立體紙
      製品三件，其心形、花瓣及長方形之造型係習知之固定圖
      形、相框內之花朵、葉片均僅表現通常花朵、葉片之一般
      特徵，不足認有以任何美術技巧表現獨特之思想，是系爭
      芭比相框之平面圖尚難認為具有著作權法中美術著作應具
      備之原創性。而系爭芭比系列相框之立體紙製品均係依平
      面圖形印製後再切割而成之實用物，亦非著作權法保護之
      美術著作甚明，則上訴人進而主張：伊為系爭芭比相框立
      體紙製品三件之著作權人，自非可取。
七、上訴人主張：被上訴人委請元億公司產製系爭芭比系列相框
    ，為侵害著作權之重製行為，有無理由？若有，上訴人請求
    被上訴人賠償1000,000及於報紙上刊登道歉啟事，有無理由
    ？
    承上開說明，系爭芭比系列相框之平面圖及切割製成之立體
    紙製品三件，不具有原創性，非屬著作權法保護之美術著作
    ，上訴人並非著作權人，則被上訴人乖乖公司縱於92年間另
    委託元億公司產製該芭比系爭相框立體紙製品之行為，尚不
    構成侵害著作權之侵權行為。從而，上訴人依民法侵權行為
    、著作權法第88條第1、3項、公司法第23條第2 項等規定，
    請求被上訴人乖乖公司及其負責人即被上訴人甲○○連帶給
    付1000,000元及自起訴狀繕本送達翌日起算法定利息，暨將
    本判決全文登載於經濟日報第一版一日等節，均屬無據，應
    予駁回。
八、綜上所述，上訴人基於民法侵權行為、著作權法第88條第 1
    、3項、公司法第23條第2項等規定，請求被上訴人乖乖公司
    、其負責人即被上訴人甲○○連帶給付1000,000元及加計法
    定利息，暨將本判決全文登載於經濟日報第一版一日等項，
    均為無理由，均不應准許；其假執行之聲請亦失依附，應併
    予駁回。原審為上訴人敗訴之判決，及駁回其假執行之聲請
    ，並無不合。上訴意旨指摘原判決不當，求予廢棄改判，為
    無理由，應予駁回。
九、本件事證已臻明確，上訴人於本審中聲請訊問證人張凌靜，
    惟其已於原審陳明放棄傳訊（原審卷第329 頁），且因系爭
    芭比相框不具原創性，非屬著作權法中之美術著作，詳如前
    述，核無傳訊該證人之必要。又兩造其餘攻防及舉證核與結
    論不生影響，爰不再一一論述。
十、據上論結：本件上訴為無理由，依民事訴訟法第449條第1項
    、第78條，判決如主文。
中　　華　　民　　國　　94　　年　　3　　月　　23 　　日
    　　　　　　　　　民事第一庭審判長法　官  林金吾
　　　　　　　　　　　　　　　　      法　官  黃莉雲
　　　　　　　　　　　　　　　　      法　官  盧彥如
正本係照原本作成。
本件不得上訴。
中　　華　　民　　國　　94　　年　　3　　月　　23 　　日
                                      書記官  張淑芳
